臺灣高等法院高雄分院刑事判決　　　　 94年度上訴字第897號
上　訴　人
即　被　告　丙○○
上列上訴人因違反稅捐稽徵法案件，不服臺灣高雄地方法院92年
度訴緝字第93號中華民國94年4 月29日第一審判決（起訴案號：
臺灣高雄地方法院檢察署89年度偵字第19981 號、89年度偵緝字
第1414號），提起上訴，本院判決如下：
    主  文
上訴駁回。
    事  實
一、丙○○自民國85年9 月21日間起，擔任設在高雄縣鳳山市○○街32號13樓B2「嘉韻鋼琴行」之負責人（於87年6 月29日
    變更負責人為乙○○），負有依照實際給付工資之情形，製
    作各類所得扣繳暨免扣繳憑單（以下簡稱扣繳憑單）及填製
    營利事業所得稅結算申報書等業務，以供申報「嘉韻鋼琴行
    」之營利事業所得稅，為從事業務之人，並為商業登記法所
    指之商業負責人。詎其明知86年間，乙○○未在「嘉韻鋼琴
    行」工作，亦未在「嘉韻鋼琴行」領取任何薪資，甲○○亦
    僅在「嘉韻鋼琴行」工作約7 個月，支領薪資新臺幣（下同
    ）1 萬1,335 元，竟基於為「嘉韻鋼琴行」逃漏營利事業所
    得稅及行使業務上登載不實文書之犯意，於87年初某日，在
    高雄縣市某處，利用不知情之不詳姓名成年會計人員，製作
    內容為乙○○、甲○○均於86年1 月至12月止，在「嘉韻鋼
    琴行」工作並支領各30萬元薪資、扣繳稅額均為0 元之不實
    扣繳憑單，及在「嘉韻鋼琴行」之中華民國86年度營利事業
    所得稅結算申報書「薪資支出欄」上為不實記載，使之營業
    成本增加，營利所得減少，再於87年初某日，利用該不知情
    成年會計人員檢具上開登載不實之扣繳憑單及營利事業所得
    稅結算申報書，持向財政部臺灣省南區國稅局高雄縣分局申
    報「嘉韻鋼琴行」86年度營利事業所得稅，致財政部臺灣省
    南區國稅局高雄縣分局陷於錯誤，而以此不正當方法逃漏營
    利事業所得稅共2 萬8,726 元，足以生損害於乙○○、甲○○及稅捐稽徵機關對於稅捐稽徵之正確性。嗣乙○○、甲○○接獲財政部高雄市國稅局補稅通知書後，始查悉上情，並
    分別向財政部高雄市國稅局檢舉。
二、案經財政部高雄市國稅局移送臺灣高雄地方法院檢察官檢察
    官偵查起訴。
    理  由
一、程序方面─
  (一)本件上訴人即被告丙○○（以下簡稱被告）經合法傳喚（見
    本院卷第38頁送達證書），無正當理由不到庭，爰不待其到
    庭陳述，逕行判決。
  (二)本件卷附乙○○、甲○○之檢舉書、扣繳憑單、財政部高雄
    市國稅局綜合所得稅核定通知書、財政部臺灣省南區國稅局
    高雄縣分局93年9 月24日之南區國高縣一字第0930058379號
    函及所附之「嘉韻鋼琴行」86年度營利事業所得稅結算申報
    更正核定通知書，及營利事業所得稅86年度違章案件移送表
    等，其性質均屬傳聞證據，惟經原審於審理時提示並告以要
    旨，且各經檢察官及被告陳述意見，當事人已知悉上述文書
    乃傳聞證據，而均未於原審言詞辯論終結前對該等文書內容
    聲明異議；又高雄縣政府93年9 月6 日府建工字第09301740
    94號函及附件，其性質亦屬傳聞證據，惟亦經本院於審理時
    提示並告以要旨，且經檢察官陳述意見，檢察官亦已知悉上
    開文書乃傳聞證據，而未於本院言詞辯論終結前對該等文書
    內容聲明異議。是本院審酌上開文書作成時，並無何不適當
    之情形，依刑事訴訟法第159 條之5 第2 項規定，上開文書
    均具證據能力。
  (三)乙○○、甲○○於偵查中所為被告謊報其等薪資之陳述，與
    本件犯罪事實之認定有涉，惟其等均未依刑事訴訟法第158
    條之3 規定具結，是其等於偵查中未具結之陳述，自不具證
    據能力。至於證人許志隆於偵查中具結之陳述，並無何顯不
    可信之情形，依刑事訴訟法第159 條之1 第2 項規定，自具
    證據能力，附此說明。
二、認定犯罪事實所憑證據及理由─
  (一)訊據被告固坦承於86年間為「嘉韻鋼琴行」之負責人，惟矢
    口否認有何逃漏稅捐等犯行，於本院及原審辯稱：「乙○○
    於86年間確實曾在『嘉韻鋼琴行』擔任老師教授鋼琴，每個
    月支薪3 萬多元；甲○○除在『嘉韻鋼琴行』擔任鋼琴老師
    教授鋼琴外，也在『皇統飯店』演奏鋼琴，由『皇統飯店』
    直接支付演奏費給甲○○，『嘉韻鋼琴行』每月約支付甲○○3 萬多元，並無逃漏稅捐」云云。
  (二)經查：
  1.「嘉韻鋼琴行」於85年9 月21日登記設立，負責人為被告，
    至87年6 月29日始變更負責人為乙○○，且被告委由會計人
    員在扣繳憑單上填載乙○○、甲○○於86年度在「嘉韻鋼琴
    行」各支領30萬元薪資，復填載「嘉韻鋼琴行」86年度之營
    利事業所得稅結算申報書，持之向財政部臺灣省南區國稅局
    高雄縣分局申報86年度之營利事業所得稅等情，有高雄縣政
    府93年9 月6 日府建工字第0930174094號函及所附營利事業
    登記證（見原審訴緝卷第110 至115 頁），乙○○、甲○○
    86年度扣繳憑單、財政部國稅局綜合所得稅核定通知書各1
    份（見89偵13503 號卷第4 、5 頁，89偵19981 號卷第5至7
    頁）在卷可憑；並經證人即「嘉韻鋼琴行」經理許志隆於偵
    查中證稱：「伊於86、87年間任職『嘉韻鋼琴行』，實際負
    責人是丙○○」等語明確（見89偵緝1414號卷第27頁）；復
    為被告於偵查中供稱：「伊是委託會計師申報」等語在卷（
    見89偵緝1414號卷第25頁背面）。足認被告於86年間確實為
    「嘉韻鋼琴行」之負責人，並委由會計人員製作乙○○、甲○○之86年度扣繳憑單，及「嘉韻鋼琴行」86年度之營利事
    業所得稅結算申報書，復持之向財政部臺灣省南區國稅局高
    雄縣分局申報86年度營利事業所得稅無訛。
  2.被告固辯稱乙○○、甲○○曾在「嘉韻鋼琴行」擔任鋼琴老
    師云云。惟證人乙○○於原審證稱：「伊於86年間是學生，
    並沒有在『嘉韻鋼琴行』工作，也沒有領過薪水，只是在『
    嘉韻鋼琴行』練習鋼琴，有繳7 萬多元學費，是以幫丙○○
    按摩每90分鐘500 元的方式來抵繳」等語（見原審訴緝卷第
    30、191 頁），及證人甲○○於原審證稱：「86年間伊在唸
    書，白天都在學校，下課後才到『嘉韻鋼琴行』教鋼琴，一
    星期上3 至4 堂課，鐘點費每小時一、二百元，後來丙○○
    有介紹伊去皇統飯店演奏，皇統飯店也有寄扣繳憑單給伊，
    伊在皇統飯店加上『嘉韻鋼琴行』每月薪資約1 萬多元」等
    語明確（見原審訴緝卷第194 至196 頁），核與證人甲○○
    於86年間在皇統飯店確有8 萬3,665 元薪資所得相符，並有
    上開財政部高雄市國稅局綜合所得稅核定通知書1 紙在卷可
    稽，復有乙○○、甲○○檢舉書各1 紙在卷可按（見89偵13
    503 號卷第3 頁，89偵19981 號卷第3 頁）；又證人甲○○
    於86年間，為年僅20歲之實踐大學一年級學生，有上開檢舉
    書可憑，倘其扣除皇統飯店之薪資後，年薪仍有30萬元，核
    算月薪約2 萬5,000 元，已相當於正職之薪資待遇，顯與領
    取鐘點費之打工學生所能賺取之月薪，差距甚鉅，自吾人一
    般生活經驗有違；再者，參酌被告未能提出證人乙○○、甲○○具領86年度薪資之相關單據，及若如被告上開所辯，證
    人乙○○、甲○○於86年間在「嘉韻鋼琴行」每月薪資各3
    萬多元，則被告何以未足額申報薪資，致增加「嘉韻鋼琴行
    」應繳納之營業稅額，亦與事理不符。是應認證人乙○○、
    甲○○上開所證，符於事實而可信；足認證人乙○○並未於
    86年間在「嘉韻鋼琴行」任職及支領薪資，證人甲○○亦僅
    於86年間在「嘉韻鋼琴行」任職7 月及支領薪資1 萬1,335
    元。至於被告另辯稱「嘉韻鋼琴行」已轉讓予證人乙○○經
    營等語，惟此為證人乙○○所否認（見原審訴緝卷第30頁）
    ，且依卷附「嘉韻鋼琴行」讓渡書、承諾書（見原審訴緝卷
    第128 頁背面、129 頁），書立日期均為87年6 月17 日 ，
    已在本件申報薪資之後，自與本件申報薪資無涉；另證人許
    志隆於偵查中證稱：「乙○○在『嘉韻鋼琴行』是擔任鋼琴
    老師，因為公司很小，什麼事都做；『嘉韻鋼琴行』每月付
    給甲○○2 萬多元，乙○○約2 、3 萬元，但因公司不健全
    ，沒有薪資表，所以沒有證據」等語（見89偵緝1414號卷第
    27頁背面、34頁），不僅與被告所供證人乙○○、甲○○之
    每月薪資不符，亦無證據可證明證人乙○○、甲○○確各有
    領得30萬元薪資，自均難依此為被告有利之認定。
  3.被告虛列乙○○、甲○○86年度之薪資所得各30萬元、28萬
    8,665 元（300,000- 11,335）， 致「嘉韻鋼琴行」86年度
    營利事業所得稅共逃漏稅額2 萬8,726 元，有財政部臺灣省
    南區國稅局高雄縣分局93年9 月24日之南區國稅高縣一字第
    0930058379號函及所附之「嘉韻鋼琴行」86年度營利事業所
    得稅結算申報更正核定通知書及營利事業所得稅結算申報更
    正項目調整數額報告表各1 份在卷可按（見原審訴緝卷第12
    0 至124 頁）。足認被告以上開虛列乙○○、甲○○86年度
    薪資之方式，申報「嘉韻鋼琴行」86年度之營利事業所得稅
    ，致生逃漏營利事業所得稅2 萬8,726 元，並足以生損害於
    乙○○、甲○○及稅捐稽徵機關對於稅捐稽徵之正確性。
  (三)綜上所述，被告上開辯解，均為圖卸刑責之詞，不足採信。
    本案事證已明，被告犯行洵堪認定。
三、論罪科刑之理由─
  (一)按扣繳憑單及「嘉韻鋼琴行」之營利事業所得稅結算申報書
    ，係附隨於被告擔任「嘉韻鋼琴行」負責人之業務範圍內所
    應製作之文書，自屬於被告業務上作成之文書。又薪資扣繳
    暨免扣繳憑單，係證明全年度支付員工薪資及代為扣繳綜合
    所得稅之情形，為徵、繳雙方課徵與申報綜合所得稅之依據
    ，其既非造具記帳憑證所根據之憑證，亦非證明處理會計事
    項人員之責任而為記帳所根據之憑證，自難認屬商業會計法
    第15條第1 款所規定之商業會計憑證（最高法院90年度台上
    字第7444號判決、91年度台上字第1828號判決參照）。再者
    ，獨資營利事業依所得稅法既仍需繳交營利事業所得稅，為
    稅捐稽徵法之納稅義務人，則有逃漏稅捐之情形時，犯罪主
    體自應為該獨資營利事業組織，而非該獨資營利事業組織之
    負責人，而稅捐稽徵法第47條第3 款之規定，係將納稅義務
    人為獨資營利事業之責任，基於刑事政策之考慮，於其應處
    徒刑範圍內，轉嫁於獨資營利事業之負責人，故此情形而受
    罰之獨資營利事業之負責人，乃屬於「代罰」之性質，其個
    人既非逃漏稅捐之納稅義務人，當無所謂基於概括犯意逃漏
    稅捐，亦無所謂與他人有逃漏稅捐之犯意聯絡及行為分擔之
    可言。又刑法第55條所謂之牽連犯，必須二個以上之行為有
    方法與結果之關係，始足構成，亦即必須以犯一罪之方法行
    為犯他罪，或以犯一罪之結果行為犯他罪，方得成立牽連關
    係，獨資營利事業之負責人既非逃漏稅捐之納稅義務人，其
    僅係代罰而已，則獨資營利事業以不正當方法逃漏稅捐，縱
    由該獨資營利事業之負責人代表為之，究非屬於該獨資營利
    事業負責人本身之犯罪行為，自與該獨資營利事業負責人之
    其他犯罪行為間，無方法結果之牽連關係可言。
  (二)核被告所為，係犯稅捐稽徵法第47條第3 款、第41條商業負
    責人以不正方法逃漏稅捐罪，及刑法第216 條、第215 條行
    使業務上登載不實文書足以生損害於公眾及他人罪。公訴人
    認扣繳憑單為商業會計憑證，並援引被告係犯商業會計法第
    71條第1 款之罪，尚有誤會，惟此部分業經公訴人於原審審
    理時，當庭陳述變更起訴法條為刑法第216 條、第215 條，
    本院自無庸再予以變更起訴法條，附此敘明。被告利用不知
    情之成年會計人員在扣繳憑單及營利事業所得稅結算申報書
    等業務文書上登載不實事項，並利用該會計人員持之向財政
    部臺灣省南區國稅局高雄縣分局申報「嘉韻鋼琴行」86年度
    之營業事業所得稅而行使之，為間接正犯。又被告業務上登
    載不實文書之低度行為，應為行使該業務上登載不實文書之
    高度行為吸收，不另論罪。被告先後填載乙○○、甲○○不
    實之扣繳憑單及結算申報書之行為，係以接續之意思，於密
    接時間、地點，持續侵害同一法益，係屬接續犯，為單純一
    罪。又被告以一個申報稅捐之行為，同時行使上開登載不實
    事項之扣繳憑單及營利事業所得稅結算申報書，並同時侵害
    乙○○、甲○○之權益，為想像競合犯，應論以一個行使業
    務登載不實文書足以生損害於公眾及他人罪處斷。被告所犯
    上開2 罪，犯意各別、行為互殊，應分論併罰，公訴人認係
    牽連犯，亦有誤會。另刑法第41條雖已於90年1 月10日修正
    公布，並於同年月12日生效，本件被告犯罪時間在上開條文
    修正公布生效前，惟關於易科罰金事項，係關於執行之事項
    ，與罪刑之輕重問題無涉，自應尊重制定新法之精神，一律
    適用新法，不生新舊法適用之比較問題，附此說明。
  (三)原審因而適用稅捐稽徵法第47條第3 款、第41條，刑法第11
    條前段、第216 條、第215 條、第55條前段、第41條第1 項
    前段、第51條第5 款，罰金罰鍰提高標準條例第1 條前段、
    第2 條之規定，並審酌被告係「嘉韻鋼琴行」之負責人，負
    有為該鋼琴行誠實申報員工領得薪資之義務，竟不實申報稅
    捐，為逃漏稅捐之行為，有違國民應誠實納稅之義務、破壞
    納稅之公平性，並有損乙○○、甲○○之權益及稅捐稽徵機
    關對於稅捐稽徵之正確性，惟念其所逃漏之稅額為2 萬8,72
    6 元等一切情狀，就以不正當方法逃漏稅捐部分，及行使業
    務登載不實文書部分，各量處有期徒刑3 月，併均諭知易科
    罰金之折算標準，復定應執行刑為有期徒刑5 月，併諭知易
    科罰金之折算標準。另說明被告登載不實事項之扣繳憑單及
    「嘉韻鋼琴行」86年度營利事業所得稅結算申報書，業因申
    報時呈交財政部臺灣省南區國稅局高雄縣分局編為該局卷證
    ，係屬財政部臺灣省南區國稅局高雄縣分局所有，而非被告
    所有之物，且非義務沒收之物，自無庸併予宣告沒收。經核
    原判決認事用法均無不合，量刑亦稱允當。被告否認犯罪，
    提起上訴，為無理由，應予駁回。
四、適用之法律：刑事訴訟法第371 條、第368 條。
本案經檢察官姜麗儒到庭執行職務。
中　　華　　民　　國　　94　　年　　11　　月　　4 　　日
                  刑事第七庭    審判長法  官  莊飛宗
                                      法  官  黃憲文
                                      法  官  曾逸誠
以上正本證明與原本無異。
行使業務登載不實文書部分不得上訴。
如不服本判決（以不正方法逃漏稅捐部分），應於判決送達後10
日內向本院提出上訴書狀，其未敘述上訴理由者，並得於提起上
訴後10日內向本院補提理由書狀（均須按他造當事人之人數附繕
本）「切勿逕送上級法院」。
中　　華　　民　　國　　94　　年　　11　　月　　4 　　日
　　　　　　　　　　　　　　　　　　　書記官  郭蘭蕙
附錄本判決論罪科刑法條：
刑法第215 條：
從事業務之人，明知為不實之事項，而登載於其業務上作成之文
書，足以生損害於公眾或他人者，處3 年以下有期徒刑、拘役或
500 元以下罰金。
刑法第216 條：
行使第210 條至第215 條之文書者，依偽造、變造文書或登載不
實事項或使登載不實事項之規定處斷。
稅捐稽徵法第41條：
納稅義務人以詐術或其他不正當方法逃漏稅捐者，處5 年以下有
期徒刑、拘役或科或併科新臺幣6 萬元以下罰金。
稅捐稽徵法第47條：
本法關於納稅義務人、扣繳義務人及代徵人應處徒刑之規定，於
左列之人適用之：
一  公司法規定之公司負責人。
二  民法或其他法律規定對外代表法人之董事或理事。
三  商業登記法規定之商業負責人。
四  其他非法人團體之代表人或管理人。
